臺北高等行政法院判決
　　　　　　　　　　　　　　　　　　 93年度訴字第03393號
　　　　　　　　　　　　　　　.
原　　　告　甲○○
訴訟代理人　龍躍天律師
複　代理人　陳俊宏律師
輔　佐　人　乙○○
被　　　告　經濟部智慧財產局
代　表　人　蔡練生（局長）
訴訟代理人　丁○○
參　加　人　光寶科技股份有限公司
代　表　人　丙○○（董事長）
訴訟代理人　謝宗穎律師
上列當事人間因新型專利異議事件，原告不服經濟部中華民國93
年8月12日經訴字第09306224390號訴願決定，提起行政訴訟。本
院判決如下：
　　主  文
原告之訴駁回。
訴訟費用由原告負擔。
　　事  實
一、事實概要：
  (一)參加人之前身台灣光寶電子股份有限公司前於民國（下同）
    90年4月17日以「具有多種氣隙組合之電感性元件」，申請
    專利範圍：「1.一種具有多種氣隙組合之電感性元件，係由
    磁性鐵心及繞鐵心配置之金屬線圈所組成，其特徵在於該鐵
    心設有二個以上之氣隙，且該氣隙之曲面呈階梯面、斜面或
    連續凹凸面，令該電感元件之電氣性能隨著不同氣隙之組合
    而變化。2.如申請專利範圍第1項所述之具有多種氣隙組合
    之電感性元件，其中該鐵心係由複數個矽鋼片材質所組成。
    」向被告申請新型專利（下稱系爭案），嗣與參加人光寶科
    技股份有限公司等公司合併，並以參加人為存續公司，經被
    告編為第00000000號審查，於92年6月26日審定准予專利，
    於同年8月1日公告。
  (二)原告於92年10月23日，引證全華科技圖書股份有限公司於81
    年4月出版之謝沐田編著「高低頻變壓器設計」刊物（下稱
    引證案），以系爭案違反核准審定時專利法（下簡稱專利法
    ）第98條第2項規定，不符新型專利要件，對之提起異議。
    案經被告審查，於93年3月24日以（93）智專3（2）04060字
    第09320278960號專利異議審定書（下稱原處分）為「異議
    不成立」之處分。原告不服，提起訴願，遭駁回後，遂向本
    院提起行政訴訟
二、兩造聲明：
　(一)原告聲明求為判決：
    1.訴願決定、原處分均撤銷。
    2.被告應就原告92年10月23日異議申請案作成異議成立之行
      政處分。
    3.訴訟費用由被告負擔。
　(二)被告及參加人聲明求為判決：
    1.駁回原告之訴。
    2.訴訟費用由原告負擔。
三、兩造之爭點：
    系爭案是否係運用申請前既有之技術或知識，而為熟習該項
    技術者所能輕易完成且未能增進功效？
　(一)原告主張之理由：
    1.系爭案所揭示之技術內容與引證案是屬於等效且為熟習該
      項技藝人士易推導之技術內容，且系爭案所揭示中空殼體
      及捲線機構之技術手段，與引證案在達到可供捲收電線或
      連接線之技術主軸係屬等效取代，所欲達到的實質功能亦
      為一相同的技術內容，茲詳述理由如下：
  　　(1)本件訴訟爭點主要在於引證案所揭露之技術是否涵蓋兩
        個氣隙，至於氣隙形狀應為階梯面、斜面或連續凹凸面
        則連參加人都未明確表述各型體是否具有不同功效，所
        以，氣隙形狀屬可變化項目自不在本案訴爭重點，相信
        此點，應可與被告及參加人均有共識。
  　　(2)引證案第13章係「交連扼流圈的設計」、13.2為「非線
        性電感增進電源供給器的負載特性」，於此請特別注意
        ，所謂負載特性在引證案第273頁，便提出非線性電感
        比傳統的線性電感提供較好的負載特性，即是從無載到
        滿載的範圍。此處所稱之無載亦為產業界所稱之輕載，
        而熟習此項技藝者均相當了解，電源供給器（業界稱之
        為電源供應器）之輕載必須符合諧波標準、滿載時必須
        越大越好，此即為系爭案所稱輕載下滿足諧波標準、低
        電壓輸出滿載下能降低溫升、提高電源效率之功效，被
        告竟稱引證案無法達成系爭案功效，顯示被告對引證案
        之非線性電感技術完全無知，至於減小體積功效部分，
        原告認同引證案確實無法從書面解釋中看出任何可舉證
        之處，但原告須提出說明的是，從系爭案之整份說明書
        中，被告又從何處可看出系爭案具有減小體積功效，系
        爭案在創作背景及創作內容詳細說明中均是針對兩種不
        同氣隙組合產生前3項輕載至滿載功效說明，唯有最終
        創作特點突然冒出第4項減小體積功效一詞，於此原告
        不禁懷疑究竟被告認同系爭案之功效技術點何在？
      (3)自異議理由書起，原告援引引證案皆告知被告兩種氣隙
        組合之已存在事實，以圖式來說，引證案圖13.9表示不
        同的空氣系的磁化特性，圖中表示3條感量曲線，分別
        為1.小的空氣隙、2.大的空氣隙、3.變動的空氣隙；被
        告指稱本件並不具有2種組合氣隙，令原告難以理解的
        是，在引證案第275頁對圖13.9之明確說明，「第1曲線
        ，在低電流時電感大，但高電流時，電感量快速滑落，
        增加空氣間隙則減少電感量，如第2曲線，但在大電流
        時可以保持一定的感量，而降壓式穩壓器需要在低電流
        時有大的感量來防止間歇的IL發生，及他需要小的空氣
        間隙來完成，當大電流時則此電感需要大的空氣間隙來
        防此他飽和。」此段敘述請比對系爭案說明書第4頁之
        創作背景，系爭案我欲解決之問題在於「傳統氣隙係單
        一大小，若氣隙較小，將使得電感在低輸入電壓滿載（
        電流較大時）輸出時，造成電感接近飽和，電感值變小
        ，且溫度提升；若氣隙較大時，將使得電感在輕載（電
        流較小時）輸入時，無足夠大的電感量來防止諧波失真
        」，試問被告，引證案在圖13.9中說明與系爭案相對小
        氣隙及大氣隙產生之缺失敘述有何差異？若無差異則表
        示引證案在欲解決問題上與系爭案是完全相同。
      (4)為改善第1曲線小氣隙及第2曲線大氣隙之缺失，引證案
        提出第3曲線組合氣隙技術，第275頁最後2行亦說明「
        如第3曲線，此電感就能完成上述二項之要求，因電感
        不在是用固定的空氣間隙，而是根據負載來調整。」、
        第276頁說明該組合氣隙電感在低電流的電感比滿載時
        的電感多20倍（功效敘述等同系爭案說明書第6頁第3段
        所稱小氣隙部分132能保證在輕載輸入下有較大的電感
        量來滿足諧波失真）、縱然在很小的負載情況下，電流
        也不會完全到達零軸（功效敘述等同系爭案說明書第6
        頁第3段所稱大氣隙部分133則保證在低輸入電壓滿載輸
        出時有足夠大的電感量，不呈飽和狀態），試問，引證
        案在第275頁完全說明等同系爭案之創作背景，第3曲線
        揭露一新組合電感所產生功效如第276頁所述又與與系
        爭案創作說明相同，被告竟未細加審究，只以引證案並
        無具體證據可知引證案圖13.9（不同的空氣隙的磁化特
        性）之曲線3變動的空氣隙結構樣態，實難令原告信服
        。
    2.綜上所述，可知該系爭案申請專利範圍所主張之技術特徵
      ，實已違反專利法第98條第2項之規定，自非專利法所稱
      之新型專利。
　(二)被告主張之理由：
　　1.按稱新型者，謂對物品之形狀、構造或裝置之創作或改良
      為專利法第97條所明定。
    2.系爭案「具有多種氣隙組合之電感性元件」新型專利案，
      係由磁性鐵心及繞鐵心配置之金屬線圈所組成，其特徵在
      於該鐵心設有「2個以上」之氣隙，且該氣隙之「曲面呈
      階梯面、斜面或連續凹凸面」，令該電感元件之電氣性能
      隨者不同氣隙之組合而變化。查並無具體證據可知引證案
      圖13.9（不同的空氣隙的磁化特性）之曲線3變動的空氣
      隙結構樣態，自無法證明引證案空氣隙結構特徵即等同於
      系爭案氣隙結構特徵（第5圖A、B），復無具體證據證明
      引證案所示已達系爭案所具有之功效，自無法證明系爭案
      不具進步性。
  (三)參加人主張之理由：
    1.系爭案無違專利法新型要件，亦無第98條第2項規定所稱
      不具進步性之情事：
      (1)依專利法第97條明定，「稱新型者，謂對物品之形狀、
        構造或裝置之創作或改良。」如系爭案訴求之申請專利
        範圍符合上述規定之意旨者，自應給予專利。原告起訴
        所提證據與其在異議及訴願時相同，均係本件所稱引證
        案「高低頻變壓器設計」一書。惟：
        參加人係依專利法有關新型要件，於申請專利之專利
          說明書內於系爭案之創作說明後，在申請專利範圍中
          宣告其所要訴求保護的範圍，將系爭案依據專利法所
          規定的「物品之形狀、構造或裝置之創作或改良」，
          訴求並表達成「氣隙形狀為階梯面、斜面或連續凹凸
          面」。上開權利範圍係系爭案說明書內完整敘述後，
          參加人所明確訴求權利保護的範圍，因此參加人不同
          意原告所說之「氣隙形狀屬可變化項目自不在本案訴
          爭重點。」原告所稱參加人對此有所共識云云，應不
          足信。
        次查，本件訴訟爭點，原告另以引證案所編著的原理
          部分，訴稱「所謂負載特性在引證案第273頁，便提
          出非線性電感比傳統的線性電感提供較好的負載特性
          ，即是從無載到滿載的範圍。」又謂「以圖式來說，
          引證案圖13.9表示不同的空氣系的磁化特性的3條感
          量曲線。」此外，原告並援引第276頁說明理論功效
          而謂：「第3曲線揭露一新組合電感所產生功效如第
          276頁所述˙˙˙」而為其起訴依據。然而，參加人
          須予指明者，依專利法第97條明定，「稱新型者，謂
          對物品之形狀、構造或裝置之創作或改良。」原告所
          引的引證案第273頁、圖示、276頁均是理論上的說明
          ，並沒有任何具體的物品之構造的圖示可足夠證明已
          揭露參加人於系爭案的申請專利範圍所明確訴求的標
          的，亦即「氣隙形狀應為階梯面、斜面或連續凹凸面
          」。系爭案在專利說明書中具體根據要解決的目的，
          不僅提出解決手段，且描述具體可行的方式及其功效
          之後，依專利法訴求在「物品之形狀及其構造」。原
          告自不能以引證案第273頁，配合說明原理的曲線圖
          （非結構圖）、276頁而說明系爭案不具進步性。
      (2)原告在準備程序中雖另提及「13.9圖有3條線，第3條是
        變動的空氣隙，再參同書第275頁所載，如第3曲線此電
        感就能完成上述兩項曲折，即小氣隙功用以及大氣隙功
        用」。「非線性電感的等效，如圖13.12所示˙˙˙製
        成非線性電感，其構造如圖13.13，而圖13.13與系爭案
        一模一樣，都有大小氣隙，系爭案並無進步性可言。」
        惟查，原告所稱13.9圖是曲線圖，圖13.12僅以元件符
        號加文字說明一小氣隙及一的氣隙，圖13.13僅揭示在
        中間部分有一較大之空氣隙。其所指稱文件各頁敘述及
        各圖示之整體組合，只能謂已揭示不同空氣隙之不同鐵
        心構造，與系爭案在同一鐵心上之氣隙結構特徵並不相
        同，功效自有差異。系爭案中已明確說明具有輕載下滿
        足諧波標準、低電壓輸出滿載下能降低溫升、提升電源
        效率並減小體積等引證案所無法達成之功效，故引證案
        不足以證明系爭案不具進步性。
    2.引證案不足證明系爭案有違反專利法第98條第2項規定之
      情事：
      按提出異議者，應負舉證責任，如其所提證據不能證明系
      爭案不具專利要件，自應駁回其異議，歷來被告與行政法
      院，於各案例中均已明示此項要旨。而依被告所印製「專
      利審查基準」所載，判斷新型有無進步性時，應確實依據
      新型所屬技術領域，以及申請專利當時之技術水準，作為
      引證案，如引證案之選擇與結合非為熟習該項技術者所能
      輕易完成者，即具有進步性；且在文獻組合上，文獻之技
      術內容屬於非類似、非接近或無關的技術領域者，則其組
      合通常視為非輕易完成（第2-2-18頁）。查：
      (1)引證案係屬於一原理理論上的說明，遍查整份引證案均
        未見有任何「結構圖」具有系爭案在申請專利範圍所訴
        「氣隙形狀應為階梯面、斜面或連續凹凸面」，自不得
        該文獻，作為證明系爭案不具進步性之依據。
      (2)況查，系爭案申請日係90年4月17日，而上開引證案之
        出版日期為初版5刷91年2月，明顯晚於系爭案申請日，
        已不得為適格之證據。雖該引證文獻之版權頁內，另載
        明其初版1刷之出版日為81年4月，惟該份文獻之實際出
        版日期既為91年2月，其初版5刷與初版1刷有關引用為
        本案證據之相關頁與圖式，均與其初版1刷相同之事實
        ，即應由原告負責證明，否則即不得逕以其為合法證據
        加以審酌。
　　理  由
一、原告起訴主張：引證案圖13.9中第3曲線（曲線3）所示者係
    將小空隙與大空隙結合成2種空隙之最佳曲線，此種曲線可
    達到系爭案之功效，系爭案自無任何進步性可言，原處分所
    為異議不成立之審定顯有違誤，為此訴請如聲明所示云云。
二、被告則以：並無具體證據可知引證案圖13.9（不同的空氣隙
    的磁化特性）之曲線3變動的空氣隙結構樣態，自無法證明
    引證案空氣隙結構特徵即等同於系爭案氣隙結構特徵（第5
    圖A、B），復無具體證據證明引證案所示已達系爭案所具有
    之功效，自無法證明系爭案不具進步性等語置辯。
三、本件兩造及參加人對於事實概要欄所述之事實均不爭，此有
    系爭案專利再審查核准審定書、新型專利說明書及其圖式、
    原處分及訴願決定附於本院卷暨異議申請書、高低頻變壓器
    設計附於原處分卷可稽，堪認為真實。
四、按系爭案審定核准時專利法第97條規定：「稱新型者，謂對
    物品之形狀、構造或裝置之創作或改良。」第98條規定：「
    （第1項）凡可供產業上利用之新型，無下列情事之一者，
    得依本法申請取得新型專利：一、申請前已見於刊物或已公
    開使用者。但因研究、實驗而發表或使用，於發表或使用之
    日起六個月內申請新型專利者，不在此限。二、申請前已陳
    列於展覽會者。但陳列於政府主辦或認可之展覽會，於展覽
    之日起六個月內申請專利者，不在此限。（第2項）新型係
    運用申請前既有之技術或知識，而為熟習該項技術者所能輕
    易完成且未能增進功效時，雖無前項所列情事，仍不得依本
    法申請取得新型專利。」又按第102條第1項規定：「公告中
    之新型，任何人認有違反……第97條至第99條規定……者，
    得自公告之日起3個月內，備具異議書，附具證明文件，向
    專利專責機關提起異議。」依以上規定可知，系爭案有無違
    反專利法情事而應不予專利，依法應由異議申請人附具證據
    證明之，倘其證據不足以證明系爭專利有違專利法之規定，
    被告自應為異議不成立之處分。是本件之爭執，在於系爭案
    是否係運用申請前既有之技術或知識，而為熟習該項技術者
    所能輕易完成且未能增進功效？
五、經查：
  (一)按專利制度乃對開發新技術之新型者，以公開其新型，使公
    眾得藉由此項公開而知其新型，作為交換條件，而賦予專有
    排他性之專利權，以代償公開其新型之制度。因此得給予專
    利之新型，須為申請專利前尚未公開使公眾知悉之新型，如
    申請專利前已公開使公眾知悉之新型，則無賦予專利權以增
    加社會成本之必要。
  (二)又按被告83年11月25日公告之專利審查基準第2-2-17頁規定
    ：「〔熟習該項技術者〕，係指虛擬成、於申請專利當時具
    有該新型所屬技術領域之技術常識；能運用研究、開發等一
    般技術性手段 (指依據既有之技術或知識之基礎，經由邏輯
    分析、推理或試驗而得之技術手段)，以發揮一般創作能力
    ，例如選擇材料或變更設計等，並將當時該新型所屬技術領
    域之技術水準，化為其本身之知識者而言。」「〔輕易完成
    且未能增進功效〕，係指並沒有運用優於熟習該項技術者所
    能預期之一般性技術發展，卻輕易由先行技術可推論出並完
    成者。亦即，申請專利之新型具有能產生某一新功效、或增
    進新型之某種功效時，即認為熟習該項技術者所非能輕易完
    成。」核以上規定與專利法之立法目的「鼓勵、保護、利用
    發明與創作，以促進產業發展」（專利法第1條參照）相符
    ，被告於審查系爭案是否具有進步性時資為依據與基準，依
    法自值尊重，次予敘明。
  (三)查原處分以引證案第279頁圖13.13之EE鐵心的非線性電感結
    構圖，僅揭示鐵心在中間部分有一較大之空氣隙，其整體組
    合成具有不同空氣隙之鐵心構造，且原告亦已自承引證案並
    未如系爭案申請專利範圍第1項獨立項為「該鐵心設有二個
    以上之氣隙，且該氣隙之曲面呈階梯面、斜面或連續凹凸面
    」等氣隙結構特徵，故整體結構不同，功效自有差異，乃異
    議人所指引證案圖13.9其曲線3所揭示磁化度與感量特性曲
    線亦無具體證據得知該曲線3氣隙結構係優於系爭案氣隙結
    構；查系爭案具輕載下滿足諧波標準、低電壓輸出滿載下能
    降低溫升、提高電源效率、減小體積等功效，亦難稱其不具
    進步性。綜上所述，系爭案之氣隙結構既與引證案不同，又
    能產生引證案所無法達成之功效，應具有進步性，是原處分
    關於進步性之認定，核係依前揭之說明而為審查，於法並無
    不合。
  (四)至原告主張並無可採，茲說明如下：
    1.依系爭案之創作背景記載：習知為了使電感通過大電流時
      不飽和，除了加大電感之矽鋼片體積外，通常給電感加上
      一定氣隙來增加磁阻抗，以防止磁飽和現象，如第1圖A及
      第1圖B所示，係為E1磁芯之電感1a，其I型矽鋼片11a及E
      型矽鋼片12a之間設有一層厚度均勻的氣隙13a。惟因氣隙
      13a係單一大小，若氣隙13a較小，將使得電感1a在低輸入
      電壓滿載（電流較大時）輸出時，造成電感1a接近飽和，
      電感值變小，且溫度提升；若氣隙13a較大時，將使得電
      感1a在輕載（電流較小時）輸入時，無足夠大的電感量來
      防止諧波失真，故很難同時在輕載和滿載條件下滿足我們
      所需要的諧波標準，亦無法在低輸出電壓滿載輸出下降低
      溫升，來提高電源效率。又其創作目的記載以：為了改善
      習知之上述各項缺點，其主要目的在於採用多種氣隙之組
      合，而非單一之氣隙，使得電感的電氣性能隨著不同的氣
      隙組合而變化。復依系爭案之申請專利範圍第1項及第2圖
      A及第2圖B所示，系爭案係由磁性鐵心1及繞鐵心1配置之
      金屬線圈2所組成，而該鐵心1係由複數個矽鋼片材質所組
      成，係可形成如該圖之I型矽鋼片11及E型矽鋼片12，且該
      I型矽鋼片11之上、下側分別墊以紙片3，以產生不同厚度
      之氣隙13，使得該氣隙13之曲面131呈階梯面，並將之分
      為小氣隙部分132及大氣隙部分133，以形成不同氣隙13之
      組合；再依系爭案第3圖A及第3圖B所示，該氣隙13之獲得
      除墊以紙片3外，在該金屬線圈2未置入時，亦可先對該E
      型矽鋼片12之中凸部121衝壓切割，以產生小氣隙部分13
      2及大氣隙部分133，以形成不同氣隙13，此均有系爭案新
      型專利說明書附於原處分卷可按。是系爭案之技術特徵係
      由磁性鐵心1及繞鐵心1配置設有2個以上之氣隙13，且該
      氣隙13之曲面呈階梯面、斜面或連續凹凸面（參系爭案第
      5圖A及第3圖B）。
    2.查引證案第13章係「交連扼流圈的設計」，即是討論將交
      換式電源供應器多組輸出儲能電感設計為單個磁性鐵芯加
      上多組繞組之設計。該書13.2論及「非線性電感增進電源
      供給器的負載特性」，指出「在交換式電源供應器上，非
      線性電感比傳統的線性電感提供較好的負載特性，即是從
      無載到滿載的範圍。非線性電感強烈依賴在直流磁化上，
      而在傳統的電感依然保持線性上升到它們的飽和點，在電
      源供應器應用上，非線性電感給予小的鐵心和從無載到滿
      載有一致的特性，而在非線性電感提出前，這特性的達成
      只能靠混合複雜線性或大的電感來完成。」（見該書第
      273頁）又指出「在圖13.9中，用不同的空氣氣隙的電感
      ，其磁化度和感量的依存關係，第1曲線，在低電流時電
      感大，但高電流時，電感量快速滑落，增加空氣間隙則減
      小電感量，如第2曲線，但它在大電流時可以保持一定的
      感量，而降壓式穩壓器須要在低電流時有大的感量來防止
      間歇的I L發生，即它須要小的空氣間隙來完成，當大電
      流時則此電感須要大的空氣間隙來防止它飽和。如第3曲
      線，此電感就能完成上述二項之要求，因電感不再是用固
      定的空氣間隙，而是根據負載來調整，當然它不是靠機構
      上的移動，而是靠飽和部分的鐵心來得到。」（見該書第
      275頁至第276頁）復指出：「圖13.10可以看出鐵心的形
      狀在非線性電感中的構造，它的區別在於利用適當的空氣
      間隙在鐵心的中間足中，在鐵心中足的1/2面積提供非線
      性特性，因然減少A的面積，就會增加磁通密度在此區中
      ，而就在一半鐵心的中足提供了此特性；簡而言之，因為
      減小了截面積就會增加磁通密度在此面積中，在剩下來鐵
      心之中就會逐步的飽和，飽和後的鐵心，它的效應就像空
      氣隙一樣。」（見該書第276頁）末指出：「非線性電感
      的等效電路，如圖13.12所示。即空隙小的部分，在較大
      的工作直流下飽和，但在低負載時，由於μ值大，所以電
      感量亦大。所以EE鐵心也可和前述RM鐵心一樣，製成非線
      性電感，其構造如圖13.13。」（見該書第277頁）然遍觀
      以上之敘述及相關圖說，均未見揭示有系爭案之氣隙結構
      特徵，而該圖13.13之EE鐵心的非線性電感結構圖，亦僅
      揭示鐵心在中間部分有一較大之空氣隙，其整體組合成具
      有不同空氣隙之鐵心構造，仍亦未揭露系爭案「該鐵心設
      有2個以上之氣隙，且該氣隙之曲面呈階梯面、斜面或連
      續凹凸面」等氣隙結構特徵。
    3.由系爭案在同一鐵心上設有2個以上之氣隙，而該不同之
      氣隙之設計，具有輕載下滿足諧波標準、低電壓輸出滿載
      下能降低溫升及提升電源效率之功效，已如前述，又系爭
      案之具有多種氣隙之組合於同一鐵心之上，故其所宣稱之
      減小體積之功效，亦屬有據，故被告認系爭案非為熟習該
      項技術者所能輕易完成且能增進功效，具進步性，洵屬有
      據。
六、綜上所述，原告之主張，尚非可採，原處分認系爭案無審定
    核准時專利法第98條第2項不予專利之事由，就原告之異議
    申請為不成立之審定，認事用法，並無違誤，訴願決定遞予
    維持，亦無不合，原告訴請如聲明所示，為無理由，應予駁
    回。
據上論結，本件原告之訴為無理由，爰依行政訴訟法第98條第3
項前段，判決如主文。
中　　華　　民　　國　　94　　年　 　9　　月　 29  　 日
                  第三庭審判長法  官　王　立　杰
                              法  官　胡  方  新
                              法  官　王　碧　芳
上為正本係照原本作成。
如不服本判決，應於送達後20日內向本院提出上訴狀並表明上訴
理由，如於本判決宣示後送達前提起上訴者，應於判決送達後20
日內補提上訴理由書（須按他造人數附繕本）。
中　　華　　民　　國　　94　　年　 　9　　月　 29  　 日
            　　　　　　　　　書記官  葉  瑩  庭
